【裁判字號】    99,交訴,113
【裁判日期】    991216
【裁判案由】    公共危險等
【裁判全文】
臺灣高雄地方法院刑事判決             99年度交訴字第113號
公  訴  人  臺灣高雄地方法院檢察署檢察官
被      告  李信輝
上列被告因公共危險等案件，經檢察官提起公訴（99年度偵字第
470 號），本院判決如下：
    主  文
李信輝犯過失傷害罪，處拘役伍拾日，如易科罰金，以新臺幣壹
仟元折算壹日。
其餘被訴部分，無罪。
    事  實
一、李信輝於98年11月14日20時40分許，駕駛車號6195-ML 號自
    用小客車，沿高雄市左營區○○○路快車道由南往北方向行
    駛，行經近博愛二路與明華路口之博愛二路272 號前之快慢
    車道分隔島缺口時，原應注意汽車在設有慢車道之雙向二車
    道，於快慢車道間變換車道時，應顯示方向燈，讓直行車先
    行，並注意安全距離，且依當時天候晴朗、夜間有照明，柏
    油路面乾燥、無缺陷，無障礙物、視距良好，並無不能注意
    之情事，竟疏未注意貿然由快車道變換至慢車道，適有黃星
    儒騎乘車號ZHU-109 號輕型機車，沿博愛二路慢車道由南往
    北直行，亦行駛至該處，見狀急忙閃煞，致機車失控倒地，
    車籃因此凹陷、左前側檔泥板刮傷、左側引擎蓋板與其下檔
    泥板接合處刮傷，黃星儒並因而受有左背部鈍傷、左下肢多
    處挫傷之傷害。嗣因黃星儒記下李信輝駕駛車輛之車號，報
    警處理，經警依車號循線查獲。
二、案經黃星儒訴由高雄市政府警察局左營分局移送臺灣高雄地
    方法院檢察署檢察官偵查起訴。
    理  由
壹、證據能力：
一、按法院或檢察官得囑託醫院、學校或其他相當之機關、團體
    為鑑定，或審查他人之鑑定，並準用第203 條至第206 之1
    之規定，刑事訴訟法第208 條第1 項定有明文。卷附之內政
    部警政署刑事警察局鑑定書，為該局依檢察機關概括授權囑
    託，執行鑑定職務所出具之書面鑑定報告，依刑事訴訟法第
    159 條第1 項及同法第208 條第1 項準用同法第206 條第1
    項之規定，為傳聞法則之例外，具證據能力。
二、本判決所引用之其餘證據資料（詳後引用之各項證據），其
    中係屬傳聞證據部分，縱無刑事訴訟法第159 條之1 至第15
    9 條之4 或其他規定之傳聞證據例外情形，因均經當事人於
    法院調查證據時，知有第159 條第1 項不得為證據之情形，
    而未於言詞辯論終結前聲明異議，本院審酌上開證據作成時
    並無不合法定程序之情形，認為適當，依刑事訴訟法第 159
    條之5 第1 項、第2 項之規定，為傳聞法則之例外，應有證
    據能力。
貳、有罪部分：
一、訊據被告李信輝固不否認於上開時、地，駕駛車號 6195-ML
    號自用小客車之車行方向，然矢口否認有何過失傷害犯行，
    辯稱：當時沿博愛二路北向快車道行駛，因欲右轉明華路，
    在博愛二路272 號前之快慢車道分隔島缺口處，變換至慢車
    道，然未與告訴人黃星儒騎乘之機車發生擦撞，並無過失傷
    害云云，然查：
(一)、被告李信輝於98年11月14日20時40分許，駕駛車號 6195-ML
    號自用小客車，沿高雄市左營區○○○路快車道由南往北方
    向行駛，行至博愛二路272 號前之快慢車道分隔島缺口時，
    變換至慢車道，而告訴人亦同於上開時間，騎乘車號ZHU-10
    9 號輕型機車，自明誠二路546 巷右轉博愛二路北向慢車道
    ，亦行至博愛二路272 號前之被告、告訴人車行方向；及告
    訴人在博愛二路272 號前慢車道，人車倒地，因此受有左背
    部鈍傷、左下肢多處挫傷之傷害等事實，為被告、告訴人所
    不否認，並有道路交通事故現場圖道路交通事故調查報告表
    （一）、（二）、高雄市立聯合醫院98年11月14日診斷書在
    卷可證（警卷第15-18 頁），堪信為真。
(二)、告訴人於警詢、偵查屢屢證述因被告自快車道變換慢車道，
    緊急閃煞，機車倒地而受有傷害等情（警卷第8-10頁、偵卷
    4-7 頁），於本院審理中亦證稱：我沿博愛路騎機車，騎到
    事故地點時，有一輛汽車從快車道開到機車道裡面，我與該
    車是同方向，但反應不及…機車倒在地上，受傷如診斷書所
    載等語（見本院卷13、14頁），且有車禍現場照片2 張、車
    禍後告訴人上開機車車損之照片3 張、2 張、及上開診斷證
    明書在卷可證（警卷20-22 頁、偵卷22頁），復告訴人於機
    車倒地後受有上開傷害後，仍於扶正機車後追前行至博愛二
    路、明華路口停等紅燈之被告，並於被告駕車右轉明華路時
    ，記下被告所駕駛自用小客車車號，而報警查獲之經過，復
    經告訴人證述詳盡（見警卷9 頁），如告訴人非因被告之駕
    車行為導致受傷，當無於已受傷之情形下，騎機車追被告之
    自用小客車，並特意記下被告隨後右轉明華路之車行方向及
    車牌號碼，參以被告亦不否認確實有於在博愛二路、明華路
    口停等紅燈，嗣右轉明華路一情，堪認告訴人並無誤認、誤
    記車輛之虞，是告訴人上開指證，堪可採信。是本件車禍發
    生之經過，應係被告於行至近博愛二路與明華路之博愛二路
    272 號前之快慢車道分隔島缺口時，貿然變換至慢車道，致
    同向沿慢車道騎乘機車之告訴人急於閃煞，而機車失控，人
    車倒地無疑。
(三)、按汽車在設有慢車道之雙向二車道，除應依前項各款規定行
    駛外，於快慢車道間變換車道時，應顯示方向燈，讓直行車
    先行，並注意安全距離，道路交通安全規則第97條第2 項規
    定甚明。被告考領有普通小貨車駕駛執照乙節，有公路監理
    機關證號查詢汽車駕駛人資料1 紙在卷可憑。是依被告之關
    於駕車之經驗及智識，對於上開規則所規定之注意義務自應
    知之甚詳，且依前揭道路交通事故調查報告表(一)所載，本件
    交通事故發生當時天候晴朗、夜間有照明，柏油路面乾燥、
    無缺陷，無障礙物、視距良好，並無不能注意之情事，詎被
    告竟疏未注意及此，貿然變換至慢車道，致同向行駛在慢車
    道之告訴人急忙閃煞，致機車失控倒地，並因而使告訴人受
    有前述傷勢，自足認被告之駕車行為確有過失。又按刑法上
    之過失，固以過失行為與結果之間，於客觀上有因果關係存
    在為必要；然此所謂因果關係，並不以過失行為係結果發生
    之直接原因為限，僅以有相當之因果關係存在，即足當之。
    而行為之於結果，是否具有相當因果關係，應依事後之立場
    ，客觀地審查行為當時之具體事實，如認某行為確為發生結
    果之相當條件者，該行為即有原因力；至若某行為與行為後
    所生之條件相結合而始發生結果者，亦應就行為時所存在之
    事實，為客觀之事後審查，如認為有結合之必然性者，則該
    行為仍不失為發生結果之原因，應認具有相當因果關係（最
    高法院90年臺上字第5164號判決參照），被告變換至慢車道
    之際，如若能確實讓直行車先行，並保持安全距離，當不致
    使告訴人因急於避免撞上貿然變換至慢車道之被告自用小客
    車，急速閃煞，而致機車失控倒地，並受有上開傷害，故告
    訴人之受傷結果與被告之駕車過失行為間，顯存有相當因果
    關係甚明。
(四)、至被告雖辯稱：並未與告訴人發生擦撞，自用小客車上之擦
    痕為舊痕，並無過失傷害云云。而：
 1. 告訴人固另有指訴機車與被告駕駛之自用小客車發生擦撞一
    節，然告訴人於警詢、偵查、本院審理中就機車擦撞處，先
    後有把手及前輪歪掉、前菜籃凹陷、機車左側前輪與擋泥板
    毀損、或前菜籃等陳述，已有不一。
 2. 再檢察官函請員警採證告訴人騎乘之車號ZHU-109 號機車、
    被告駕駛之車號6195-ML 號自用小客車之擦撞痕跡，員警採
    證比對雖認：「車號6195-ML 號自用小客車右側車頭保險桿
    （編號C1）及右側車頭葉子板（編號C2）有擦撞刮傷痕跡2
    處，車號ZHU-109 號機車左側引擎蓋板與引擎蓋板下檔泥板
    接合處（編號M1）及左前側檔泥板（編號M2）有擦撞之刮傷
    痕跡。該二車之明顯擦撞痕跡之高度相符，編號C1與編號M1
    之擦撞高度均為40CM左右，編號C2與編號M2擦撞痕高度均為
    60CM左右」，有高雄市政府警察局左營分局99年2 月26日現
    場勘查報告及勘查現場照片12張在卷可證（偵卷18至24頁）
    。然：
    (1)其中編號C1、M1擦撞痕跡部分，因告訴人車號ZHU-109 號
      機車編號M1之擦痕，係位於機車左車側車身後方，告訴人
      證稱之被告自用小客車突變換車道在前，致其閃煞不及之
      事發經過，顯不相合，已可排除上開編號C1、M1擦撞痕跡
      為被告、告訴人兩車擦撞造成。
    (2)再其中編號C2、M2擦撞痕跡部分，經員警將告訴人機車左
      側之灰色檔泥板1 塊（即編號M2擦痕所在之檔泥板，M2擦
      痕上附有黑色外來物質）及被告自用小客車右側編號C2灰
      色擦痕所在葉子板上採集之油漆碎片（含附有灰色外來物
      質之C2痕擦痕處之油漆碎片，及未附有灰色外來物質之標
      準品油漆碎片），送內政部警政署刑事警察局鑑定如下：
        證物檢視：
        1.鑑編號M2物品，為灰色飾版（檔泥板）1 片，層次為
          單一層次，在送鑑單位貼有標明M2處有擦附外來黑色
          物質，取黑色物質鑑定，編號為M2-1；另取灰色層鑑
          定，予以編號M2-std。
        2.送鑑編號C2物品，分為兩包，一包為黑色漆片碎片（
          標準品），層次由外而內依序為透明層、黑色層、墨
          綠色層、土黃色層，取透明層加黑色層合併鑑定，編
          號為C2-std；另一包為黑色漆片碎片，層次由外而內
          依序為透明層、黑色層、墨綠色層、土黃色層，透明
          層上擦附外來灰色物質，取灰色物質定，予以編號C2
          -1。
        比鑑結果：
        1.現場編號M2【採自ZHU-109 號機車前飾板左側】之擦
          附外來黑色物質（編號M2-1，檢出聚乙烯樹脂）與現
          場編號C2【採自6195 -ML號自小客車右側葉子板之油
          漆碎片（標準品）】之透明層加黑色層（編號C2-std
          ，檢出丙烯酸類- 胺基甲酸脂及填充劑鋁閃光片等成
          分）不相似。
        2.現場編號C2【採自6195-ML 號自小客車右側葉子板之
          油漆碎片】之擦附外來灰白色物質（編號C2-1，因受
          背景干擾嚴重，無法取得有效分析數據）與現場編號
          M2【採自ZHU-109 號機車前飾板左側】之灰色層（編
          號M2-std檢出聚丙烯樹脂成分）無法比鑑。」
       ，有內政部警政署刑事警察局99年4 月30日刑鑑字第099
       0043992 號鑑定書1 份（偵卷31-33 頁）在卷可證。由
       上可知，告訴人機車M2擦痕處所附之黑色物質，成分與
       被告自用小客車C2處之黑色油漆全然不同，顯非來自被
       告自用小客車，而被告自用小客車右前葉子板擦痕（C2
       ）所附之灰色物質，則無法比對，亦無法證明自告訴人
       機車左前檔泥板（M2）所擦附，是告訴人機車M2擦痕與
       被告自用小客車C2擦痕高度雖大致相同，然依上說明，
       實無法證明上開M2、C2為被告自用小客車、告訴人機車
       擦撞造成之擦撞痕跡。
     (3)綜上以觀，告訴人機車M2擦痕既非被告自用小客車所造
       成，且無其他證據佐證告訴人指訴機車與被告駕駛之自
       用小客車確實發生擦撞之情節，是被告關於未與告訴人
       機車擦撞之辯解，固非無據。然本件告訴人之所以受傷
       ，係因被告於行至事故地點時，貿然變換至慢車道，致
       使同向沿慢車道騎乘機車之告訴人，急於閃煞，機車失
       控倒地所致，被告之過失駕車行為與告訴人受有傷害間
       ，仍具有相當因果關係，業如前述，故被告執此否認應
       負過失傷害責任之辯解，仍無可採。
(五)、綜上所述，本件事證明確，被告過失傷害犯行，堪以認定。
二、核被告所為，係犯刑法第284 條第1 項前段過失傷害罪。審
    酌被告於快慢車道間變換車道時，未讓直行車先行，且未注
    意安全距離，不慎造成告訴人受傷，過失程度非微，犯後否
    認犯行之態度，及考量告訴人受傷程度，並被告與告訴人於
    本院99年10月15日準備程序中雖有以新臺幣（下同）10萬元
    （分5 期，每月1 期給付2 萬元）和解之合意，然被告表示
    於100 年2 月6 日出監後始能開始償還（見本院審訴卷第53
    頁），是告訴人目前並未得到任何實質賠償，暨參酌其犯罪
    目的、手段等一切情狀，量處如主文所示之刑，並諭知易科
    罰金之折算標準。
參、無罪部分：
一、公訴意旨另以：被告李信輝於肇事後，竟未停車處理，而駕
    駛上開自小客車右轉往明華路方向逃逸，經告訴人黃星儒記
    下被告李信輝之車號後報警循線查獲，因認被告另涉有刑法
    第185 條之4 駕駛動力交通工具肇事致人受傷逃逸罪嫌。
二、按犯罪事實應依證據認定之，無證據不得認定犯罪事實；又
    不能證明被告犯罪者，應諭知無罪之判決，刑事訴訟法第15
    4 條第2 項、第301 條第1 項分別定有明文。又認定犯罪事
    實所憑之證據，雖不以直接證據為限，間接證據亦包括在內
    ；然而無論係直接或間接證據，其為訴訟上之證明，須於通
    常一般之人均不致有所懷疑，而得確信其為真實之程度者，
    始得據為有罪之認定，倘其證明尚未達到此一程度，而有合
    理性之懷疑存在時，即難為有罪之認定（最高法院76年度臺
    上字第4986號判例意旨可參）。次按刑事訴訟法第161 條第
    1 項規定：檢察官就被告犯罪事實，應負舉證責任，並指出
    證明之方法。因此，檢察官對於起訴之犯罪事實，應負提出
    證據及說服之實質舉證責任。倘其所提出之證據，不足為被
    告有罪之積極證明，或其指出證明之方法，無從說服法院以
    形成被告有罪之心證，基於無罪推定之原則，自應為被告無
    罪判決之諭知（最高法院92年臺上字第128 號判例意旨可資
    參照）。再按刑法第185 條之4 之肇事逃逸罪，其客觀構成
    要件為行為人駕駛動力交通工具肇事，且致人死傷而逃逸，
    主觀要件則須行為人對致人死傷之事實有所認識，並進而決
    意擅自逃離肇事現場，始足當之。即以駕車肇事後，明知已
    有人死傷，未對傷者及時救護，及對死者為必要之處理，即
    擅自逃離現場，為其構成要件（最高法院91年臺上字第7194
    號、97年臺上字第4456號判決意旨足資參照）。
四、本件公訴人認被告涉犯肇事逃逸犯行，無非係以被告供述事
    發後未留現場右轉明華路離去、告訴人之證述、醫院診斷證
    明書、道路交通事故調查表、現場圖、高雄市政府警察局左
    營分局現場勘驗報告等資為論罪依據。訊據被告坦承本件車
    禍事故發生後未立即停車察看，駕車離去等事實，惟堅詞否
    認有何肇事逃逸之犯行，辯稱：因未與告訴人發生擦撞，不
    知有發生車禍，亦無人告知有發生車禍，方會駛離肇事現場
    ，無肇事逃逸故意等語。經查：
(一)、本件車禍發生經過，係被告於行至上開事發地點，貿然變換
    至慢車道，致使同向沿慢車道騎乘機車之告訴人，急於閃煞
    ，機車失控倒地所致，業如前述，又公訴人所舉之上開證述
    均無從證明被告自用小客車確有擦撞到告訴人機車一情，亦
    經本院審認如前，再事發之博愛二路乃高雄市○○道路，事
    發之20時40分尚屬交通流量甚大之時期，被告自用小客車既
    未直接擦撞到告訴人機車，且告訴人復自陳：倒地時聲音不
    大，因為有以手腳支撐等語（偵卷6 頁），以四周往來車輛
    頻繁之情形，被告因而不知其駕車行為造成告訴人受傷，尚
    非違常情。
(二)、再告訴人雖於警詢、本院審理中指證：被告沒有停車，向前
    直行至明華路口，停等紅燈，我騎車到該被告車輛後方，大
    聲問：你撞到人了，不用下車察看處理一下嗎？，被告迅速
    將駕駛座車窗升起，轉明華路等語（見警卷9 頁、本院卷13
    頁反面、14頁反面）；然其於偵查中則證稱：「被告停在那
    邊，當場我有叫他，但當時他車窗關著，綠燈後他就走了。
    」等語（偵卷4-7 頁），就喊話當時被告車窗是否開啟，有
    無升起車窗動作，前後證述顯然不一，實有瑕疵，再告訴人
    機車係停在被告自用小客車後方，喊話當時，復有多部其他
    機車在停等紅燈，噪音極大，實無從認定被告當時確有注意
    到告訴人之喊話，且告訴人於本院審理中亦證稱：我有喊話
    說你撞到人了，但我不清楚駕駛人是否有聽到等語（見本院
    卷13頁反面），是自無從以告訴人此部分之指訴，遽為被告
    確實知悉肇事之不利認定。
(三)、綜上所述，本件檢察官所舉積極證據，尚不足以認定被告確
    有於已知悉肇事致人受傷，而逃離現場之肇事逃逸犯行，其
    間尚有合理之懷疑存在。此外復查無其他積極證據足認被告
    有公訴意旨所指刑法第185 條之4 肇事逃逸犯行，被告既未
    經證明犯罪，揆諸首揭說明，自應為無罪之諭知。
肆、被告另聲請傳喚證人即承辦員警證明被告不知有肇事、證人
    即車主許文雄證明自用小客車擦痕來源，因本院認本件事證
    已明，認均無調查必要，附此敘明。
據上論斷，應依刑事訴訟法第299 條第1 項前段、第301 條第1
項前段，刑法第284 條第1 項前段、第41條第1 項前段，刑法施
行法第1 條之1 ，判決如主文。
本案經檢察官陳威呈到庭執行職務。
中    華    民    國    99    年    12    月    16    日
                  刑事第一庭    審判長法  官 黃三友
                                      法  官 莊珮吟
                                      法  官 陳億芳
以上正本證明與原本無異。
如不服本判決應於收受判決後10日內向本院提出上訴書狀，並應
敘述具體理由。其未敘述上訴理由者，應於上訴期間屆滿後20日
內向本院補提理由書(均須按他造當事人之人數附繕本)「切勿逕
送上級法院」。
中    華    民    國    99    年    12    月    17    日
                                      書記官 鄭於珮
本案附錄論罪科刑法條：
中華民國刑法第284條
（過失傷害罪）
因過失傷害人者，處 6 月以下有期徒刑、拘役或 5 百元以下罰
金，致重傷者，處 1 年以下有期徒刑、拘役或 5 百元以下罰金
。
從事業務之人，因業務上之過失傷害人者，處1 年以下有期徒刑
、拘役或1 千元以下罰金，致重傷者，處3 年以下有期徒刑、拘
役或2 千元以下罰金。

司法院資訊處製作；財團法人民間司法改革基金會備份。
